臺灣桃園地方法院民事判決
原　　　告　戊○○
原　　　告　丁○○
共　　　同
訴訟代理人　王嘉寧律師
被　　　告　甲○○
　　　　　　乙○○
共　　　同
訴訟代理人　蔡文彬律師
複 代理 人　姚宗樸律師
　　　　　　李岳洋律師
　　　　　　丙○○
上列當事人間請求撤銷信託登記等事件，於中華民國94年12月13
日言詞辯論終結，本院判決如下：
    主  文
確認被告間以信託為原因，就被告甲○○所有坐落桃園縣大溪鎮
○○段三層小段第一四一○之四地號之所有權全部，及其上建號
三一七號，門牌號碼為桃園縣大溪鎮莿仔寮二十一號之三層樓房
（總面積一九二點六三平方公尺、附屬建物面積一七點五平方公
尺）之所有權全部，於大溪地政事務所九十二年十一月七日所為
之所有權移轉登記無效。
被告乙○○應將前項不動產之所有權移轉登記塗銷。
訴訟費用由被告負擔。
    事實及理由
一、按訴狀送達後，原告不得將原訴變更或追加他訴，但請求之
    基礎事實同一者不在此限，民事訴訟法第255 條第1 項第2
    款定有明文。所謂請求之基礎事實同一，係指變更或追加之
    訴與原訴之主要爭點有共同性，各請求利益之主張在社會上
    可認為同一或關聯，而就原請求之訴訟及證據資料，於審理
    繼續進行在相當程度範圍內具有同一性或同一體，得期待於
    後請求之審理予以利用，俾先後兩請求在同一程序得加以解
    決，避免重覆審理，進而統一解決紛爭。本件原告起訴時原
    依信託法第6 條之規定，請求撤銷被告間就系爭不動產之信
    託行為（其訴之聲明如後述備位聲明所示），嗣於訴訟繫屬
    中之94年6 月14日言詞辯論期日追加先位聲明（如後述其先
    位聲明所示），主張被告間之信託移轉登記行為係屬通謀虛
    偽之意思表示為無效。原告所為固屬訴之追加，然究其追加
    之訴訟標的所據以請求法院判決之基礎事實係屬同一，其先
    後2 訴訟標的所利用之證據資料亦具有同一性，可在同一程
    序加以利用，俾其先後訴訟標的得利用原已提出之訴訟資料
    在同一訴訟程序加以解決，符合紛爭解決一次性及訴訟經濟
    原則，故本件原告為訴之追加應予准許，本院已於94年8 月
    17日裁定准予訴之追加，合先敘明。
二、原告主張：
　(一)原告於民國92年1月27日與百訊光電科技股份有限公司（以
    下簡稱百訊公司）簽訂不動產買賣契約，將原告所有坐落桃
    園縣八德市○○段第363 、365 、366 、366 之1 、367 、
    367 之1 地號等6 筆土地及其上廠房出售予百訊公司，總價
    款新臺幣（下同）1 億元，百訊公司僅支付6,000 萬元，另
    4,000 萬元則以百訊公司之股票抵充價金，後因百訊公司所
    簽發交付原告作為買賣價金之支票於92年2 月間退票，原告
    乃與百訊公司於92年3 月21日簽訂股票買賣協議書，並由被
    告甲○○擔任連帶保證人，約定前開不動產買賣契約中有關
    股票買賣之相關約定全部作廢，並由百訊公司及被告甲○○
    共同簽發面額為4,000 萬元之本票1 紙交付原告以茲擔保，
    且約定百訊公司保證於92年12月31日（可延期一次至93年6
    月30日）依原告實際尚持有之股票張數全數買回；百訊公司
    如有處分其名下不動產之行為，除清償該不動產上原已設定
    之抵押債務外，餘款須優先買回原告持有之股票；又如百訊
    公司違反前開約定，原告得不經催告逕以書面通知百訊公司
    解除股票買賣契約，並得行使股票所有權人之一切權利、及
    前開本票上之票據權利。嗣原告與百訊公司及被告甲○○又
    於92年12月25日簽訂確認書，除將百訊公司買回原告股票之
    期限延至93年6 月30日外，並再確認其餘約定同前。詎百訊
    公司於93年4 月15日將前開原告出售之土地廠房轉售予訴外
    人三允工業股份有限公司（下稱三允公司），竟未依約將其
    所售價款於清償抵押債務後優先買回原告所持有之百訊公司
    股票，依前開約定原告自得行使上開本票之權利。
  (二)被告甲○○於92年10月28日意圖損害原告之債權，竟與其女
    兒即被告乙○○就被告甲○○所有坐落桃園縣大溪鎮○○段
    三層小段第1410之4 地號土地（地目建，面積356 平方公尺
    ）所有權全部、及其上建號317 號，門牌號碼為桃園縣大溪
    鎮莿仔寮21號房屋（3 層樓房，總面積192.63平方公尺，附
    屬建物面積17.5平方公尺）之所有權全部（以下稱系爭不動
    產）以通謀虛偽方式成立信託契約，並於92年11月7 日將系
    爭不動產完成信託登記為被告乙○○所有，被告上開虛偽信
    託移轉系爭不動產所有權之行為導致被告甲○○財產減少，
    且被告甲○○除系爭不動產外，並無其他財產可資清償原告
    ，使原告債權受有損害，嗣被告甲○○屆期果分文未償，原
    告已向本院聲請裁定准予對該本票強制執行。因被告間之通
    謀虛偽信託移轉系爭不動產之行為已害及原告之債權，原告
    先位聲明乃依民法第87條第1 項、第242 條之規定，代位債
    務人即被告甲○○請求塗銷系爭不動產之所有權移轉登記；
    備位聲明依信託法第6 條第1 項之規定，請求撤銷被告間之
    信託行為，並類推適用民法第244 條第4 項之規定塗銷系爭
    不動產之所有權移轉登記。
  (二)並聲明：
    1.先位聲明
      確認被告間以信託為原因，就被告甲○○所有坐落桃園縣
      大溪鎮○○段三層小段第1410之4 地號之所有權全部，及
      其上建號317 號，門牌號碼為桃園縣大溪鎮莿仔寮21號之
      3 層樓房（總面積192 .63 平方公尺、附屬建物面積17.5
      平方公尺）之所有權全部，於大溪地政事務所92年11月7
      日所為之所有權移轉登記無效。被告乙○○應將上開不動
      產之所有權移轉登記塗銷。
    2.備位聲明
      被告間就被告甲○○所有坐落桃園縣大溪鎮○○段三層小
      段第1410之4 地號之所有權全部，及其上建號317 號，門
      牌號碼為桃園縣大溪鎮莿仔寮21號之3 層樓房（總面積19
      2.63平方公尺、附屬建物面積17.5平方公尺）之所有權全
      部，於92年10月28日所為信託契約應予撤銷。被告乙○○
      應將上開不動產於大溪地政事務所92年11月7 日所為之所
      有權移轉登記塗銷。
三、被告答辯：
  (一)原告持有系爭本票係基於訴外人百訊公司對於原告之股份買
    回義務而產生，惟原告已於日前發函解除股票買賣契約，且
    原告既表示要行使股票所有權人之一切權利義務，足證原告
    已行使其選擇權，即原告已將訴外人百訊公司應負之返還價
    款債務以該公司之股票抵償，是原告債權既已獲得滿足，被
    告甲○○自得為債權已消滅之票據原因抗辯。
  (二)被告簽訂信託契約之原因乃被告甲○○將晉源科技股份有限
    公司（以下簡稱晉源公司）交予乙○○管理。且因當初甲○
    ○被詐騙很多錢，害怕連系爭不動產都被騙走，復沒有時間
    管理系爭信託之不動產，故信託登記予被告乙○○。系爭不
    動產因信託乙○○管理使用，故乙○○開設之晉源公司即設
    籍於此，該不動產之貸款，除以晉源公司應付被告甲○○之
    房租支付外，餘不足部分由乙○○之薪資中撥付（乙○○在
    晉源公司有股份，年終可發紅利，從紅利內預扣）。
  (三)被告甲○○雖有簽發到期日為93年7 月1 日之本票予原告，
    惟原告於本票到期日屆至前，不得向被告甲○○提示付款，
    且兩造曾約定僅有因百訊公司未依約在93年6 月30日買回原
    告所持有之百訊公司股票時，原告始能行前開本票權利，然
    被告係於92年10月28日即為信託登記，故被告為信託登記時
    ，原告並非被告甲○○之債權人。被告甲○○除系爭不動產
    外尚有投資台信科技股份有限公司（以下簡稱台信公司，投
    資金額142,8000元）、百訊公司（投資金額44,167,500元）
    、及南方資訊股份有限公司（以下簡稱南方公司，投資金額
    138,360 元），上開財產足資清償原告之債權，故被告甲○
    ○將系爭不動產信託登記予被告乙○○，尚難謂有害於原告
    之債權。退步言之，縱被告甲○○未為上開信託登記，系爭
    不動產亦不足清償原告之債權，蓋系爭不動產於92年8 月28
    日已設定最高限額1350萬元之抵押權予訴外人復華商業銀行
    股份有限公司，該抵押權所擔保之債權為1115萬元，而系爭
    不動產經鑑價之結果僅值6,602,213 元，縱撤銷被告間之信
    託契約，原告亦無從自系爭不動產獲得任何滿足債權之機會
    ，故本件並無撤銷信託登記之實益，原告係屬權利濫用。
  (四)並聲明：原告之訴駁回。
四、兩造不爭執事實：
　(一)原告於92年1 月27日與百訊公司簽訂不動產買賣契約，將原
　  告所有坐落桃園縣八德市○○段第363 、365 、366 、366
    之1 、367 、367 之1 地號等6 筆土地及其上廠房出售予百
    訊公司，總價款1 億元，百訊公司僅支付6,000 萬元，另4,
    000 萬元則以百訊公司之股票抵充價金。
  (二)嗣原告與百訊公司於92年3 月21日簽訂股票買賣協議書，由
    被告甲○○擔任連帶保證人，約定百訊公司應於92年12月31
    日（可延期一次至93年6 月30日）依原告實際尚持有之股票
    張數全數買回，百訊公司當日除簽發4,000 萬元支票交付原
    告外，百訊公司及被告甲○○並共同簽發面額為4,000 萬元
    之擔保本票1 紙交付原告。
  (三)原告與百訊公司及被告甲○○又於92年12月25日簽訂確認書
    ，將百訊公司買回原告股票之期限延至93年6 月30日，並於
    該確認書第4 條約定：百訊公司在93年6 月28日前如有處分
    上開原告所出售之不動產的行為因而有所收入時（不論是全
    部或部分處分），除清償該不動產上原已設定之抵押債務外
    （第一商銀桃園分行、已借款7,900 萬元），其餘收入應於
    債權銀行塗銷抵押登記之日起算10日內優先買回原告持有之
    股票。如百訊公司違反前開約定，原告得不經催告逕以書面
    通知百訊公司解除股票買賣契約，原告解除契約後並得行使
    股票所有權人之一切權利，且百訊公司買回股票之義務視為
    提早到期，並授權原告自行填寫上開本票到期日（即解約日
    ）行使本票權利。
  (四)百訊公司於93年4 月15日將前開原告出售之土地廠房轉售予
    訴外人三允公司，但百訊公司並未依約買回原告所持有之百
    訊公司股票。
  (五)被告甲○○於92年10月28日與被告乙○○，就被告甲○○所
    有之系爭不動產成立信託契約，並於92年11月7 日將系爭不
    動產完成信託登記為被告乙○○所有。
  (六)被告投資於台信公司、南方公司、百訊公司之股權均已不具
    任何財產價值。
五、兩造於本院94年9 月27日言詞辯論期日，協議簡化爭點如下
    ：
  (一)系爭信託契約是否屬被告間之通謀虛偽意思表示？
  (二)被告為信託登記時，原告是否為被告甲○○之債權人？
  (三)被告所為信託行為有無詐害債權？
  (四)原告提起本件撤銷之訴有無權利濫用？
六、得心證理由：
  (一)依原告與百訊公司、被告甲○○於92年12月25日所簽訂確認
    書第4 條之約定：百訊公司在93年6 月28日前如有處分上開
    原告所出售之不動產的行為因而有所收入時，除清償該不動
    產上原已設定之抵押債務外，其餘收入應於債權銀行塗銷抵
    押登記之日起算10日內，優先買回原告持有之百訊公司股票
    ，如百訊公司違反前開約定，原告得不經催告逕以書面通知
    百訊公司解除股票買賣契約，原告解除契約後並得行使股票
    所有權人之一切權利，且百訊公司買回股票之義務視為提早
    到期，百訊公司與被告甲○○授權原告自行填寫上開本票到
    期日（即解約日）行使本票權利。本件被告甲○○自承百訊
    公司於93年4 月15日將前開原告出售之土地廠房轉售予訴外
    人三允公司、及前開轉售廠房土地之買賣價金，除一部分係
    清償銀行貸款外，另則清償百訊公司員工工資及該公司對外
    款項（百訊公司將三允公司所簽發的支票轉讓給訴外人順隆
    企業社、德優機械股份有限公司）（見本院卷第83頁、第97
    頁）等之事實，則原告依前開確認書第4 條之約定，即得行
    使系爭本票之票據權利而為被告甲○○之債權人。被告辯稱
    原告發函解除前開股票買賣契約，即係原告已將訴外人百訊
    公司應負之返還價款債務以該公司股票抵償，故原告債權已
    獲得滿足，其債權已消滅云云，核與兩造間所簽訂之確認書
    第4 條之約定不符，蓋該條已明文規定如百訊公司違約，原
    告除解除股票買賣契約外，尚得併行使股票所有權人之權利
    及上開本票權利，依上開規定，該二權利原告係得併為行使
    ，並非二擇一，況被告已自認其投資於百訊公司之股權已不
    具任何財產價值，則原告之債權焉可能獲得滿足？故被告上
    開所辯，洵不足採。按確認法律關係之訴，非原告有即受確
    認判決之法律上利益者，不得提起之，民事訴訟法第247 條
    第1 項前段定有明文。本件原告主張被告通謀虛偽將系爭不
    動產完成信託登記為被告乙○○所有，又依信託法第12條第
    1 項前段之規定，對信託財產不得強制執行，被告上開信託
    行為使被告甲○○得受強制執行之財產減少，確使原告債權
    有受損害之危險，是原告提起本件訴訟，乃有即受確認判決
    之法律上利益，於法洵屬有據，應予准許。
  (二)系爭信託契約係屬被告間之通謀虛偽意思表示
  　被告雖主張：系爭信託契約簽訂之原因乃因被告甲○○將晉
    源公司交予乙○○管理，且因當初被告甲○○被詐騙很多錢
    ，害怕連系爭不動產都被騙走，且沒有時間管理系爭信託之
    不動產，故信託登記予被告乙○○云云。惟查：
    1.本院依職權向經濟部中部辦公室函查晉源公司之登記資料
    　，經查，被告乙○○自89年5 月18日晉源公司申請設立登
      記時起即為該公司之「董事長」，準此，被告主張系爭信
      託契約簽訂之原因乃因被告甲○○將晉源公司交予乙○○
      管理云云，明顯與上開登記不符。又如晉源公司實際係由
      被告甲○○經營，則斟諸本院依職權向財政部臺灣省北區
      國稅局函查被告乙○○之92、93年度綜合所得稅各類所得
      資料清單所示，被告乙○○已於商周文化事業股份有限公
      司、今周文化事業股份有限公司擔任記者並領取薪資（見
      本院卷第251-253 頁），則其是否於92年10月後尚有餘力
      經營晉源公司，實足堪疑。故被告主張系爭信託契約簽訂
      之原因乃因被告甲○○將晉源公司交予乙○○管理云云，
      顯無足採。
    2.按稱信託者，謂委託人將財產權移轉或為其他處分，使受
      託人依信託本旨，為受益人之利益或為特定之目的，管理
      或處分信託財產之關係，信託法第1 條定有明文。又所謂
      信託，乃委託人為自己或第三人之利益，以一定財產為信
      託財產將之移轉於受託人，由受託人管理或處分，以達成
      一定經濟上或社會上之目的之行為。受託人不特僅就信託
      財產承受權利人之名義，且須就信託財產依信託契約所定
      內容為「積極」之管理或處分。如委託人僅以其財產在名
      義上移轉於受託人，而有關信託財產之管理、使用、處分
      悉仍由信託人自行為之，是為消極信託，除有確實之正當
      原因外，通常多屬通謀而為之虛偽意思表示，極易助長脫
      法行為之形成，自難認其行為之合法性。
    3.經查，本件系爭信託契約係於92年10月28日訂立，而該時
      間點，被告甲○○已擔任前開原告與百訊公司股票買賣協
      議書之連帶保證人，並簽發前開本票交付原告，又該時點
      已將屆百訊公司應買回原告持有之股票的期限（92年12月
      31日）；再參以，系爭信託契約內所載之信託目的僅空泛
      記載為「管理、處分財產」、信託期間則記載為「不定期
      限」（見本院卷第152 頁），顯見其信託目的、信託期間
      之約定甚為空泛、不明確。另本院函請桃園縣政府警察局
      大溪分局員警查證系爭不動產之使用情形，承辦員警依在
      場人即被告甲○○之答覆回覆稱：系爭不動產係住宅兼辦
      公使用（見本院卷第255 頁），然依員警所攝該住宅內之
      照片所示，該屋內之辦公桌前竟舖設有兒童用之拼圖地版
      ，其餘擺設亦與一般住宅無異（見本院卷第256 頁）；再
      佐以員警前往查證時，被訪查人即係被告甲○○，而被告
      甲○○於本院93年度民執字第22873 號強制執行事件承辦
      法官訊問時，亦自承其目前實際仍係居住於系爭不動產內
      （桃園縣大溪鎮美華里5 鄰21號）（見本院卷第50頁），
      足見被告乙○○並未就系爭不動產為「積極」之管理或處
      分行為，系爭不動產之管理、使用實仍由被告甲○○自行
      為之，故本件應為通謀虛偽之消極信託。
    4.被告雖復辯稱：系爭不動產因信託乙○○管理使用，故乙
      ○○開設之晉源公司即設籍於此，該不動產之貸款，除以
      晉源公司應付被告甲○○之房租支付外，餘不足部分由乙
      ○○薪資中撥付云云。惟查被告乙○○是否確為晉源公司
      之實際經營者，已值懷疑（詳如前述）；且查，晉源公司
      於92年10月13日係遷址至桃園縣桃園市○○路747 號2 樓
      ；又於94年2 月1 日再遷址至桃園縣桃園市○○街300 之
      5 號；迨於94年3 月17日始遷址至系爭不動產（桃園縣大
      溪鎮美華里5 鄰莿仔療21號）內，此有經濟部中部辦公室
      94 年11 月8 日函覆之晉源科技股份有限公司登記資料附
      於本院卷第199 頁至249 頁可稽。苟系爭信託契約之訂立
      係因被告乙○○管理晉源公司之故，何以晉源公司於92年
      10月13日（本件信託契約成立前約2 星期）係遷址至桃園
      縣桃園市○○路747 號2 樓，而非遷入系爭不動產內？又
      被告甲○○雖提出其存款簿影本，主張自93年11月29日起
      數月，晉源公司有按月存入款項以供繳納系爭不動產之貸
      款利息（見本院卷第181 頁），惟查，晉源公司既係自94
      年3 月17日始遷址至系爭不動產，何須自93年11月29日起
      即繳納系爭不動產之貸款？又被告雖辯稱晉源公司在94年
      3 月前就已使用系爭不動產，惟何以晉源公司於94年2 月
      1 日卻係遷址至桃園縣桃園市○○街300 之5 號，而不遷
      入系爭不動產？至被告雖復主張系爭不動產之貸款，係以
      晉源公司應付被告甲○○之房租支付，餘不足部分由乙○
      ○薪資中撥付，乙○○在晉源公司有股份，年終可發紅利
      ，從紅利內預扣云云（見本院卷第264 頁、94年12月13日
      言詞辯論筆錄），惟觀諸前開存款簿所載，以晉源公司名
      義按月存入之款項高達每月6 萬餘元，系爭不動產係兼供
      被告甲○○之住宅使用，竟向晉源公司收取如此高之房租
      ，實違常情；被告復未提出租約以供佐證，且未舉證證明
      系爭房屋之其餘貸款是由乙○○之薪資中撥付或以紅利扣
      抵，則被告所辯，顯難採信。
七、綜上，被告間信託移轉系爭不動產之行為乃屬通謀虛偽意思
    表示而無效，原告請求確認其無效，並依民法第242條之規
    定，代位債務人即被告甲○○請求塗銷系爭不動產之所有權
    移轉登記為有理由，應予准許。
八、至原告之備位聲明部分，因先位聲明已經准許，即無庸審酌
    ，故前述兩造其餘之爭點因係針對原告備位聲明之爭執、其
    餘攻擊防禦方法及未經援用之證據，經本院斟酌後，均不足
    以影響本判決之結果，自無逐一詳予論駁之必要，併此敘明
    。
據上論結，本件原告之訴為有理由，依民事訴訟法第78條、第85
條第1項前段，判決如主文。
中　　華　　民　　國　 　94  　年  　12 　月　　27    日
                        民事第一庭　法　官　林曉芳
以上正本係照原本作成
如對本判決上訴，須於判決送達後20日內向本院提出上訴狀
中　　華　　民　　國　 　94  　年  　12 　月　　27    日
                                  　書記官　葉菽芬
